臺灣新北地方法院民事裁定　　　　　110年度消債更字第254號
聲　請　人　莊淑芬　
代　理　人　楊凱雯(法扶)律師
　
上列當事人因消費者債務清理事件聲請更生，本院裁定如下：
    主  文
聲請駁回。
聲請費用由聲請人負擔。
    理  由
一、按本條例所稱消費者，指五年內未從事營業活動或從事小規
    模營業活動之自然人。前項小規模營業指營業額平均每月新
    臺幣二十萬元以下者。前項所定數額，司法院得因情勢需要
    ，以命令增減之。債務人不能清償債務或有不能清償之虞者
    ，得依本條例所定更生或清算程序，清理其債務。債務人對
    於金融機構負債務者，在聲請更生或清算前，應向最大債權
    金融機構請求協商債務清償方案，或向其住、居所地之法院
    或鄉、鎮、市、區調解委員會聲請債務清理之調解；協商或
    調解成立者，債務人不得聲請更生或清算。但因不可歸責於
    己之事由，致履行有困難者，不在此限；本條例施行前，債
    務人依金融主管機關協調成立之中華民國銀行公會會員，辦
    理消費金融案件無擔保債務協商機制與金融機構成立之協商
    ，準用前二項之規定。聲請更生或清算不合程式或不備其他
    要件者，法院應以裁定駁回之。但其情形可以補正者，法院
    應定期間先命補正，消費者債務清理條例（下稱消債條例）
    第2 條、第3 條、第151 條第1 、7 、9 項、第8 條定有明
    文。至於債務人之清償能力，則包括財產、信用及勞力（技
    術），並不以財產為限，必須三者總合加以判斷仍不足以清
    償債務，始謂欠缺清償能力而成為不能清償（司法院民事廳
    消債條例法律問題研審小組意見參照）。次按債務人聲請更
    生時，應提出財產及收入狀況說明書及其債權人、債務人清
    冊；第一項財產及收入狀況說明書，應表明下列事項，並提
    出證明文件：(一)財產目錄，並其性質及所在地。(二)最近
    五年是否從事營業活動及平均每月營業額。(三)收入及必要
    支出之數額、原因及種類。(四)依法應受債務人扶養之人，
    消債條例第43條第1 項、第6 項亦有明文，俾利法院判斷是
    否具備更生之原因，以決定是否裁定開始更生程序。而法院
    認為必要時，得定期命債務人據實報告更生聲請前2 年內財
    產變動之狀況，並對於前條所定事項補充陳述、提出關係文
    件或為其他必要之調查，消債條例第44條亦有明定。參其立
    法理由為債務人於更生聲請前之財產變動狀況，足以影響其
    清償能力及更生方案之履行，法院受理更生聲請時，如認為
    必要，自得命債務人據實報告，供作法院是否裁定開始更生
    程序之參考。又更生之聲請有下列情形之一者，應駁回之：
    債務人經法院通知，無正當理由而不到場，或到場而故意不
    為真實之陳述，或無正當理由拒絕提出關係文件或為財產變
    動狀況之報告，消債條例第46條第3 款亦有明文。其立法意
    旨為更生程序係為保護有更生誠意之債務人而設，債務人聲
    請更生須具備重建經濟生活之誠意，就程序簡速進行有協力
    義務，違反而不為真實陳述，或無正當理由拒絕提出關係文
    件或為財產變動之狀況報告者，債權人可能因此遭受不測損
    害，而所謂不為真實陳述，包括消極不為陳述及積極為虛偽
    陳述，債務人如不配合法院而為協力行為等，即足認其欠缺
    清理債務之誠意，且無聲請更生之真意，自無加以保護之必
    要。
二、本件聲請意旨略以：聲請人即債務人於聲請更生前5 年內並
    未從事營業活動。債務總金額為新臺幣（下同）249 萬671
    元。有不能清償債務之情事。因對於金融機構負債務，向其
    住、居所地之法院聲請債務清理之調解而不成立。又聲請人
    無擔保或無優先權本金及利息之債務總額未逾1,200 萬元，
    復未經法院裁定開始清算程序或宣告破產，爰向本院聲請更
    生等語。
三、經查：
(一)本件聲請人前於民國110 年4 月15日提出財產及收入狀況說
    明書及其債權人、債務人清冊向本院聲請債務清理之調解，
    主張聲請前2 年內收入為每月打零工1 萬8,000 元之薪資所
    得，總計43萬2,000 元；必要支出為膳食、交通、手機及扶
    養費每月1 萬9,000 元，總計45萬7,920 元（見本院110 年
    度司消債調字卷第344 號卷第12至13頁）。於同年5 月12日
    因兩造均未出席，調解不成立（見本院110 年度司消債調字
    卷第344 號卷第131 頁）。嗣聲請人於110 年6 月2 日提出
    財產及收入狀況說明書、債權人清冊向本院聲請更生，主張
    聲請前2 年內收入為每月打零工1 萬8,000 元之薪資所得，
    總計43萬2,000 元；必要支出為膳食、交通、手機及扶養費
    每月1 萬9,000 元，總計45 萬7,920元（見本院卷第11頁）
    。惟聲請人主張收入1 萬8,000 元，與其於調解時提出勞工
    保險被保險人投保明細表（明細）所示，聲請人於108 年、
    109 年在台北市餐飲業職業工會投保薪資分別為2 萬3,100
    元及2 萬3,800 元等情（見本院110 年度司消債調字第344
    號卷第56、57頁），至少有5,000 餘元之差額，已難逕謂為
    可採。再者，以聲請人主張每月收入僅1 萬8,000 元，顯然
    不敷其所稱支出1 萬9,000 元，此部分更有可議。
(二)嗣經本院命聲請人補正不能清償債務之證明文件、聲請更生
    前2 年內財產變動狀況（包含有償、無償行為所生變動）、
    聲請前2 年收入（含贍養費、獎金、津貼、保險給付、政府
    補助金或其他收入款項等）之數額、原因及種類，並應提出
    證明文件。倘有更正，並應提出更正後之財產及收入狀況說
    明書。財產目錄及證明文件（如機車行照、2 年內完整金融
    機構存摺內頁影本或向金融機構申請補發往來紀錄、保險單
    （含以本人及配偶、未成年子女、父母為要保人或受益人之
    人壽保險單及儲蓄性、投資性保單等，並敘明倘終止保險契
    約可領回金額各為若干）；另保單質借清形，應將其列為債
    權人，並詳列質借金額等必要記載事項，併提出更正後債權
    人清冊。）等必要關係文件。聲請人於110 年9 月16日具狀
    提出更正財產及收入狀況說明書，改稱除補助外，薪資所得
    為至友人家中清潔服務，每月1 萬5,000 元，收入總計64萬
    9,920 元；必要支出為以租金補助支出之租金費用，及膳食
    、交通、手機、扶養費，總計69萬7,920 元（見本院卷第52
    頁）。然聲請人此時主張之薪資所得，較聲請時減少每月3,
    000 元，而更不足其投保薪資達8,000 餘元，要難認為真實
    。再者，以聲請人主張聲請前2 年收入64萬9,920 元，顯更
    不足敷其所稱必要支出69萬7,920 元，此部分差額4 萬8,00
    0 元，較聲請人聲請時主張入不敷出之差額2 萬5,920 元，
    亦有增加。且與聲請人同日陳報狀主張聲請前2 年每月收入
    2 萬9,372 元、必要支出2 萬7,080 元，是有餘額可提出更
    生方案等情顯然未合。
(三)至聲請人於到庭陳述意見後，僅另具狀更正收入總計為49萬
    9,492 元（見本院卷第83頁），既未提出完整收入證明文件
    ，亦未釋明以其收入如何支出其稱69萬7,920 元，顯然足有
    疑義。遑論，觀諸聲請人斯時始提出之中國信託交易明細，
    聲請人於108 年4 月17日、24日及29日自尾數顯示3769之帳
    戶分別轉存入1 萬元、2 萬7,965 元及3,500 元；108 年4
    月22日自尾數顯示9720之帳戶存入3 萬3,214 元；108 年5
    月間自3769帳戶共存入20萬8,118 元、同年月15日自9720帳
    戶存入1 萬6,469 元；108 年6 月1 日自3769帳戶存入18萬
    6,426 元、同年月自9720帳戶共存入8 萬4,694 元、自8392
    帳號共存入3 萬2,710 元；108 年7 月6 日、20日自8392帳
    號存入5 萬2,725 元備註還款、2 萬6,029 元備註貨款外，
    同月間再存3 萬9,162 元；108 年8 月1 日、22日自8392帳
    號存入5,520 元備註貨款、3 萬3,849 元備註還款外，同月
    月間另存入7 萬9,513 元；108 年8 月7 日自尾數顯示7801
    之帳戶存入15萬6,000 元備註莊淑芬；108 年8 月12日、9
    月10日、10月15日及11月11日則分別薪資存入13萬6,340 元
    、13萬4,620 元、13萬4,070 元及13萬2,030 元，皆備註50
    86753 ；108 年9 月間自8392帳號共存入18萬8,475 元；同
    年9 月24日自尾數顯示3798之帳戶存入1 萬1,428 元；108
    年10月間自8392帳號共存入15萬7,941 元；108 年10月5 日
    自尾數顯示7801之帳戶分別存入20萬元備註莊淑芬、60萬元
    備註莊蔡美蓉；108 年10月20日自3798之帳戶存入1 萬600
    元；108 年11月間自8392帳號共存入16萬2,219 元；108 年
    11月22日現金存入14萬元；108 年11月24日自3798之帳戶存
    入1 萬600 元；108 年12月間自8392帳號共存入11萬9,559
    元；109 年1 月間自8392帳號共存入5 萬6,046 元；109 年
    1 月1 日自3798之帳戶存入1 萬600 元；同年月12日自3769
    帳戶存入1 萬647 元；109 年2 月14日自8392帳號存入10萬
    元；109 年3 月14日自8392帳號存入4 萬3,000 元；109 年
    4 月2 日自尾數顯示1808之帳戶存入1 萬4,000 元；同年月
    6 日自7801之帳戶存入6 萬元備註吳翠雲；109 年4 月間自
    8392帳號共存入13萬3,962 元；109 年5 月14日、6 月14日
    自8392帳號分別存入1 萬9,000 元、3 萬2,000 元；109 年
    7 月14日、8 月15日、10月7 日分別現金存入2 萬8,000 元
    、2 萬9,000 元、7,000 元；109 年9 月15日、11月15日、
    12月15日自8392帳號各存入2 萬8,000 元備註房租；109 年
    10月15日自8392帳號存入2 萬8,000 元；109 年11月間現金
    存入共1 萬1,000 元；109 年12月間現金存入共2 萬2,000
    元；110 年1 月間自8392帳號共存入3 萬8,000 元；110 年
    1 月間現金存入共3,000 元（見本院第89頁至102 頁）。聲
    請人始終未就此部分之財產變動為報告，難謂其已配合法院
    為協力行為，俾利本院判斷是否具備更生之原因，且債權人
    可能因此遭受不測損害，亦有害程式之簡速進行，其聲請更
    生，自與法無據。
(四)基上，以聲請人始終未於財產及收入狀況說明書報告之中國
    信託帳戶觀之，該帳戶於其當庭自陳遭註銷之聲請前2 年間
    至少存入386 萬3,031 元，已顯然足敷聲請人主張之債務總
    金額249 萬671 元，遑論，聲請人尚有現金及其他帳戶之補
    助收入。是以，本院審酌聲請人包括財產、信用及勞力（技
    術）之清償能力，堪認本件當無其稱有不能清償債務之情事
    。
四、揆諸首揭法文，聲請人既不配合法院為協力行為，有害程序
    之簡速進行，債權人可能受有不測損害，對其失之公平，應
    已足認聲請人欠缺清理債務之誠意，且無聲請更生之真意，
    已無加以保護之必要。從而，本件更生之聲請既有消債條例
    第46條第3 款規定之情形，又不符合消債條例第3 條所定要
    件，且上開欠缺又屬無從補正，自應駁回聲請人之聲請，爰
    裁定如主文。
五、至於所繳納郵務送達費3,440 元，則待本件更生聲請事件確
    定後，如尚有剩餘郵資餘額，再予檢還聲請人，附此敘明。
中    華    民    國   110    年    12    月    6     日
                  民事第六庭    法  官  黃信滿
上為正本係照原本作成。
如不服本裁定，應於裁定送達後10日內，以書狀向本院提出抗告
，並繳納抗告費新臺幣1,000 元。
中    華    民    國   110    年    12    月    6     日
                                書記官  黃曉妏